【裁判字號】    96,易,1990
【裁判日期】    970130
【裁判案由】    偽造文書
【裁判全文】
臺灣臺北地方法院刑事判決              96年度易字第1990號
公  訴  人  臺灣臺北地方法院檢察署檢察官
被      告  丙○○
上列被告因偽造文書案件，經檢察官提起公訴（九十六年度偵字
第一八三四號），本院判決如下：
    主  文
丙○○行使偽造私文書，足以生損害於公眾及他人，處有期徒刑
陸月，如易科罰金，以銀元參佰元即新臺幣玖佰元折算壹日，減
為有期徒刑參月，如易科罰金，以銀元參佰元即新臺幣玖佰元折
算壹日。
臺北市政府警察局舉發違反道路交通管理事件通知單（掌電字第
ＡＢＪ三０三０二五號）存根聯被通知人簽章欄內偽造之「甲○
○」署押壹枚沒收。
    事  實
一、丙○○係聯映數位影像有限公司員工，於民國九十五年四月
    三日下午三時四十二分許，騎乘車牌號碼ＳＭＦ─六一二號
    輕機車，途經臺北市松山區○○○路○段、光復北路口時，
    違規未依規定兩段式左轉而遭值勤員警高玉樹攔停稽查，竟
    出於行使偽造私文書之犯意，在臺北市政府警察局舉發違反
    道路交通管理事件通知單（掌電字第ＡＢＪ三０三０二五號
    ）（下稱舉發通知單）存根聯被通知人簽章欄內，偽造之「
    甲○○」之署名一枚，以表示收受上開舉發通知單，並交付
    員警而據以行使，足生損害於甲○○及交通監理機關對於交
    通違規案件裁罰之正確性，嗣經甲○○收到舉發通知單後於
    九十五年八月二十八日向臺北市交通事件裁決所提出交通違
    規案件陳述書，表示並無違規騎乘前開輕機車一事，始悉上
    情。
二、案經臺北市政府警察局松山分局報請臺灣臺北地方法院檢察
    署檢察官偵查起訴。
    理  由
甲、程序部分：
  一、按被告以外之人（包括證人、鑑定人、告訴人、被害人及
      共同被告等）於偵查中向檢察官所為陳述，除顯有不可信
      之情況者外，得為證據，刑事訴訟法第一百五十九條之一
      第二項定有明文。檢察官代表國家偵查犯罪，依法有訊問
      被告、證人及鑑定人之權力，且須對被告有利、不利之情
      形均應注意，況徵諸實務運作，檢察官實施刑事偵查程序
      ，亦能恪遵法定程序之要求，不致有違法取證情事且可信
      度極高，是被告以外之人前於偵查中已具結而為證述，除
      反對該項供述得具有證據能力之一方，已釋明「顯有不可
      信之情況」之理由外，不宜以該證人未能於審判中接受他
      造之反對詰問為由，即遽指該證人於偵查中之陳述不具證
      據能力，方符前揭法條之立法意旨。是證人甲○○、高玉
      樹、顏志宇於檢察官偵查時具結所為之證述（見九十六年
      度偵字第一八三四號偵查卷第二五至二九頁、第三二至三
      五頁），被告未曾提及檢察官在偵查時，有任何不法取供
      之情形，是客觀上並無顯不可信之情況，且被告於本院就
      證人甲○○、高玉樹、顏志宇之證詞亦表示無意見，故前
      揭證人於偵查中之證言自具有證據能力，得作為證據。
  二、按被告以外之人（包括證人、鑑定人、告訴人、被害人及
      共同被告等）於審判外之陳述雖不符刑事訴訟法第一百五
      十九條之一至之四等四條之規定，而經當事人於審判程序
      同意作為證據，法院審酌該言詞陳述或書面陳述作成時之
      情況，認為適當者，亦得為證據；當事人、代理人或辯護
      人於法院調查證據時，知有刑事訴訟法第一百五十九條第
      一項不得為證據之情形，而未於言詞辯論終結前聲明異議
      者，視為有前項之同意，同法第一百五十九條之五定有明
      文。立法意旨在於傳聞證據未經當事人之反對詰問予以核
      實，原則上先予排除。惟若當事人已放棄反對詰問權，於
      審判程序中表明同意該等傳聞證據可作為證據；或於言詞
      辯論終結前未聲明異議，基於尊重當事人對傳聞證據之處
      分權，及證據資料愈豐富，愈有助於真實發見之理念，且
      強化言詞辯論主義，使訴訟程序得以順暢進行，上開傳聞
      證據亦均具有證據能力。本件證人簡詩芳、甲○○於警詢
      中之陳述（見前揭偵查卷第六至一一頁），雖係被告以外
      之人於審判外之陳述，性質上屬傳聞證據，惟經本院審理
      時予以提示並告以要旨，並經檢察官及被告表示意見，當
      事人已知上述筆錄乃傳聞證據，且均未於言詞辯論終結前
      對該筆錄內容異議，依上開規定，已擬制同意其有證據能
      力，是證人簡詩芳、甲○○於警詢中之證言亦具有證據能
      力，得作為證據。
乙、實體部分：
  一、訊據被告丙○○固坦承車牌號碼ＳＭＦ─六一二號輕機車
      係其母親簡詩芳所有，於九十五年四月三日案發前即均由
      其騎乘使用，該機車從無失竊紀錄，亦未曾借予他人使用
      等情，惟矢口否認有何行使偽造私文書犯行，辯稱：其任
      職於聯映數位影像有限公司，九十五年四月三日當天正常
      上班，並未請假或休假，更無於該日下午三時四十二分許
      騎乘前開輕機車行經臺北市○○○路○段、光復路口，及
      於舉發通知單上偽造甲○○署名云云。惟查：
      (一)本件車號ＳＭＦ─六一二號輕機車，係被告母親簡詩芳
        所有，於九十五年四月三日案發前即借予被告騎用，且
        無失竊紀錄，業據被告坦承不諱，並經證人簡詩芳證述
        明確，復有車籍資料作業詳細畫面一紙附卷可憑（見九
        十六年度偵字第一八三四號偵查卷第六、七、一六頁）
        ，堪信為真實。
      (二)被告於警詢、偵訊及本院審理時均供稱該機車係其騎乘
        使用，九十五年四月三日未曾借予他人，並表示當天下
        班時有看到機車，無任何異狀，（見前揭偵查卷第五、
        二七、三三；九十六年度易字第一九九０號本院卷(一)第
        一三背面、一四頁、本院卷(二)第三八、四九背面、五０
        頁），而證人顏志宇即被告公司主管於偵訊時證稱，被
        告為聯映數位影像有限公司員工，公司於九十五年四月
        設址於臺北市○○路○段一三０巷三弄三號二樓，被告
        上下班係以機車代步，公司雖有出勤打卡規定，惟被告
        仍可以於上班日當天下午三時四十二分許騎機車外出（
        見前揭偵查卷第三三頁），另證人即臺北市政府警察局
        松山分局交通分隊警員高玉樹於偵訊時具結證稱，本件
        違規事實係其舉發，當日攔查對象是否為被告已無印象
        ，由於舉發通知單上年籍資料齊全，違規人當時應有提
        出身分證件供查核，因依作業流程渠等會以掌上型電腦
        核對車號及車輛所有人，資料如有不符，將進一步要求
        提供駕駛及行車執照，若未攜帶駕照，則會請其口頭陳
        述年籍資料等核對，經查無失竊紀錄後，即依法開單舉
        發等語（見前揭偵查卷第二六、七二頁），按本件機車
        確無任何失竊紀錄，已如前述，該車因違規而為警攔停
        舉發，亦有舉發通知單一紙附卷可佐，足認被告確曾於
        九十五年四月三日下午三時四十二分許，騎乘車號ＳＭ
        Ｆ─六一二號輕機車，行經臺北市松山區○○○路○段
        、光復北路口，未依規定兩段式左轉而為值勤員警高玉
        樹攔停稽查等情，應可確定。被告辯稱其未於前開時、
        地騎乘機車遭警舉發，顯係卸責之詞，不足採信。至證
        人乙○○即被告公司主管於本院審理時證稱，其並無印
        象被告於九十五年四月三日當天是待在公司還是外出（
        本院卷(二)第四八頁），是其證言不足為有利於被告之認
        定，併此敘明。
      (三)按判斷文書之真偽、異同，原非以鑑定為必要之方法，
        而法院核對筆跡，本為調查證據方法之一種，其有關通
        常之書據，若一經核對筆跡，即能明確辨別真偽、異同
        者，法院本於核對之結果，依其心證而為判斷，縱未經
        鑑定人實施鑑定，仍不得任意指為違法（最高法院九十
        五年度臺上字第九九五號判決要旨參照）。證人甲○○
        於警詢及偵訊時，否認有於前開時、地騎乘機車遭警舉
        發違規情事，陳稱其係從事快遞服務，工作上常進出大
        樓送貨，須以證件換取識別（通行）證，然其身分證及
        機車駕駛執照曾遺失過，沒有報案，舉發通知單上「甲
        ○○」之姓名非其簽署，並當庭書寫「甲○○」二十遍
        附卷（見前揭偵查卷第九至一一頁、第二六、六一頁）
        ，而被告於本院審理時，則供稱舉發通知單上「甲○○
        」之簽名，與其於偵查中當庭書寫「甲○○」二十次附
        卷之筆跡「有點像」、「我覺得看起來很像，但筆劃不
        一樣」（見本院卷(一)第一四頁、本院卷(二)第三八、四九
        頁），按舉發通知單上「甲○○」之筆跡與被告偵查時
        當庭書寫之「甲○○」字跡，經分別送請法務部調查局
        、內政部警政署刑事警察局等機關鑑定，固均以可資比
        對字跡太少、待鑑字跡紋線欠清晰為由，函覆無法鑑定
        ，有法務部調查局九十六年四月十七日調科貳字第０九
        六００一六００八０號函、內政部警政署刑事警察局九
        十六年十一月九日刑鑑字第０九六０一六七一八八號函
        存卷可參（見前揭偵查卷第五四頁、本院卷(二)第二九頁
        ），惟就舉發通知單上「甲○○」之筆跡與被告前揭書
        寫之「甲○○」字跡，經本院審理時當庭以肉眼比對勘
        驗結果認兩者之筆跡結構、運筆順序、筆劃與書寫特徵
        ，均屬相同（見前揭本院卷(二)第四九頁），復為被告自
        承彼此有點像，而上述甲○○親寫之字跡，則與舉發通
        知單上之筆跡，不論其書寫之個性、慣性、特徵、筆劃
        關連及組織方式等，均顯然不同，差異甚鉅，參諸前揭
        說明，堪認舉發通知單上「甲○○」之姓名為被告簽署
        無訛，被告一再否認係其偽簽，並辯稱「有無可能是我
        的機車停放在公司那邊，被人家偷騎走，又再還回來？
        」云云（見前揭本院卷(二)第三八頁背面），顯係空言飾
        詞，實不足採。
      綜上，被告前揭所辯無非推諉卸責之詞，均無可採，本件
      事證明確，被告犯行堪以認定，應依法論科。至證人高玉
      樹於偵查中具結稱其對舉發對象是否為被告，已無印象，
      且就舉發違規之作業流程，陳述明確，已臻明瞭無再調查
      之必要，依刑事訴訟法第一百六十三條之二第二項第三款
      規定，無須再行傳訊證人高玉樹，附此敘明。
  二、被告行為後，刑法業於九十四年二月二日修正公布，並於
      九十五年七月一日施行。按行為後法律有變更者，適用行
      為時之法律，但行為後之法律有利於行為人者，適用最有
      利於行為人之法律，現行刑法第二條第一項訂有明文。此
      條規定乃與刑法第一條罪刑法定主義契合，而貫徹法律禁
      止溯及既往原則，係規範行為後法律變更所生新舊法律比
      較適用之準據法，是刑法第二條本身雖經修正，但刑法第
      二條既屬適用法律之準據法，本身尚無比較新舊法之問題
      ，應一律適用裁判時之現行刑法第二條規定以決定適用之
      刑罰法律，先予辨明。又以本次刑法修正之比較新舊法，
      應就罪刑有關之共犯、未遂犯、想像競合犯、牽連犯、連
      續犯、結合犯，以及累犯加重、自首減輕暨其他法定加減
      原因（如身分加減）與加減例等一切情形，綜其全部罪刑
      之結果而為比較，最高法院九十五年五月二十三日著有九
      十五年度第八次刑庭會議決議可資參照。經查：被告於犯
      罪時之刑法第四十一條第一項前段規定：「犯最重本刑為
      五年以下有期徒刑以下之刑之罪，而受六個月以下有期徒
      刑或拘役之宣告，因身體、教育、職業、家庭之關係或其
      他正當事由，執行顯有困難者，得以一元以上三元以下折
      算一日，易科罰金」，又被告行為時之易科罰金折算標準
      ，修正前罰金罰鍰提高標準條例第二條前段（現已刪除）
      規定，就其原定數額提高為一百倍折算一日，則本件被告
      行為時之易科罰金折算標準，如以銀元三百元折算一日，
      經折算為新臺幣後，即應以新臺幣九百元折算為一日。惟
      九十五年七月一日修正公布施行之刑法第四十一條第一項
      前段則規定：「犯最重本刑為五年以下有期徒刑以下之刑
      之罪，而受六個月以下有期徒刑或拘役之宣告者，得以新
      臺幣一千元、二千元或三千元折算一日，易科罰金」，比
      較修正前後之易科罰金折算標準，以九十五年七月一日修
      正公布施行前之規定，較有利於被告，則應依刑法第二條
      第一項前段，適用修正前刑法第四十一條第一項前段規定
      ，定被告之易科罰金折算標準。
  三、按在舉發違反道路交通管理事件通知單存根聯被通知人簽
      章欄內偽簽他人姓名，自不待依據習慣或特約，單從形式
      上觀察，即足以知悉係表示由該他人名義出具領收通知聯
      之證明，此與事先在印妥內容之收據上偽簽他人姓名之情
      形，無分軒輊，當然屬於刑法第二百十條所稱之私文書（
      最高法院八十三年度臺上字第六六三一號判例要旨參照）
      。是被告於該舉發通知單存根聯被通知人簽章欄內偽簽甲
      ○○之署名，虛以表示甲○○已收受該舉發通知單，復交
      予執勤警員，顯然就該具有私文書性質之舉發通知單內容
      有所主張而行使之。故核被告所為，係犯刑法第二百十六
      條、第二百十條之行使偽造私文書罪，所犯偽造署押為偽
      造私文書之階段行為，其偽造私文書後復持以行使，偽造
      之低度行為應為行使之高度行為所吸收，均不另論罪。起
      訴書誤載被告涉犯刑法第二百十七條第一項偽造署名部分
      ，業據公訴人於本院審理時當庭更正，自毋庸變更起訴法
      條。爰審酌被告素行，其犯罪動機、手段、知識程度、犯
      罪所生之危害，及犯罪後猶飾詞狡辯，不知悔悟，態度不
      佳等一切情狀，量處如主文所示之刑，並諭知易科罰金之
      折算標準，以資懲儆。另本件舉發通知單上「甲○○」之
      署押，係被告所偽造，不問屬於犯人與否，應依刑法第二
      百十九條之規定宣告沒收。被告犯罪之時間，係在九十六
      年四月二十四日之前，合於中華民國九十六年罪犯減刑條
      例第二條第一項第三款之規定，應依該條例減其宣告刑二
      分之一，並諭知易科罰金之折算標準。
據上論斷，應依刑事訴訟法第二百九十九條第一項前段，刑法第
二條第一項前段、第二百十六條、第二百十條、第二百十九條、
修正前刑法第四十一條第一項前段，刑法施行法第一條之一，修
正前罰金罰鍰提高標準條例第二條，現行法規所定貨幣單位折算
新臺幣條例第二條，中華民國九十六年罪犯減刑條例第二條第一
項第三款、第七條、第九條，判決如主文。
本案經檢察官熊南彰到庭執行職務
中    華    民    國    97    年    1     月    30    日
                  刑事第三庭    審判長法  官  沈君玲
                                      法  官  游士珺
                                      法  官  詹慶堂
上正本證明與原本無異。
如不服本判決，應於判決送達後10日內向本院提出上訴狀（應抄
附繕本）。告訴人或被害人如對於本判決不服者，應具備理由請
求檢察官上訴，其上訴期間之計算係以檢察官收受判決正本之日
期為準。
                                      書記官  羅欣宜
中    華    民    國    97    年    1     月    30    日
刑法第210條
偽造、變造私文書，足以生損害於公眾或他人者，處5年以下有
期徒刑。
刑法第216條
行使第210條至第215條之文書者，依偽造、變造文書或登載不實
事項或使登載不實事項之規定處斷。


司法院資訊處製作；財團法人民間司法改革基金會備份。
